臺灣宜蘭地方法院刑事判決　　　　　　　　　　　　　九十一年度訴字第三一號
　　公　訴　人　臺灣宜蘭地方法院檢察署檢察官
　　被　　　告　己○○
　　　　　　　　丁○○
　　　　　　　　乙○○
　　　　　　　　庚○○
　　　　　　　　甲○○
　　　　　　　　戊○○
　　　　　　　　丙○○
右列被告因妨害投票等案件，經檢察官提起公訴（九十一年度選偵字第八十二號），
本院判決如左：
    主  文
己○○、丁○○、乙○○、庚○○、甲○○、戊○○共同以非法之方法，使投票發生
不正確之結果，各處有期徒刑貳月，如易科罰金，以參佰元折算壹日，均緩刑貳年。
丙○○共同以非法之方法，使投票發生不正確之結果，累犯，處有期徒刑參月，如易
科罰金，以參佰元折算壹日。
    事  實
一、緣民國九十一年六月八日，為村、里長及鄉鎮市代表選舉之投票日，依公職人員
    選舉罷免法第十五條第一項規定：有選舉權人，在各該選舉區繼續居住四個月以
    上者，為公職人員選舉各該選舉區之選舉人。己○○居住於宜蘭縣大同鄉復興村
    大溪二十一號，明知丁○○、乙○○、庚○○、甲○○、戊○○、丙○○（曾於
    八十三年因犯麻醉藥品管理條例案件，經臺灣臺北地方法院以八十三年度訴字第
    二八一０號判決判處有期徒刑七月，於八十六年五月二十八日執行完畢）並未有
    居住於上開宜蘭縣大同鄉復興村大溪二十一號之事實，己○○竟與丁○○、乙○○、庚○○、甲○○、戊○○、丙○○，共同基於使投票發生不正確結果之犯意
    聯絡，由己○○提供戶籍地址，於九十年十二月十七日（檢察官誤載為十二月十
    日），向宜蘭縣大同鄉戶政事務所，申請將丁○○、乙○○、庚○○、甲○○、
    戊○○、丙○○之戶籍遷入己○○為戶長之宜蘭縣大同鄉復興村大溪二十一號內
    ，使丁○○等人得參與九十一年六月八日所舉辦之村、里長及鄉鎮市代表選舉之
    投票，而己○○等人均明知未實際於各該選舉區繼續居住四個月以上，並非該選
    舉區之選舉人，仍於九十一年六月八日之投票日前往投票，以此種非法之方法，
    而使該次村、里長及鄉鎮市代表選舉之投票發生不正確之結果。
二、案經宜蘭縣警察局三星分局報請臺灣宜蘭地方法院檢察署檢察官偵查起訴。
    理  由
一、訊據被告己○○對於居住前開戶籍地，並提供其戶籍地址供其他被告等人遷入戶
    籍及有於九十一年六月八日選舉日前往投票之事實供認不諱，又訊據被告丁○○
    、乙○○、庚○○、戊○○、丙○○等六人對於在前開時間，將其戶籍遷入被告
    己○○之戶籍地址及於九十一年六月八日前往投票之事實，亦坦認在卷，惟均矢
    口否認係為選舉而遷入戶籍。被告等人辯稱如下：
    (1)被告己○○辯稱：因為他們都是我的朋友及工人，所以我在同一天把他們遷戶
      籍云云。
    (2)被告丁○○辯稱：我住在臺北，我在九十年十二月初到大同鄉工作，我和被告
      己○○很熟，他叫我來宜蘭工作，我和工作的工頭不熟，所以住在大溪工寮，
      離大溪二十一號的戶籍距離約十幾公尺，並無妨害投票云云。
    (3)被告乙○○辯稱：我在臺北沒有工作，後來搬來宜蘭，我在九十年十二月十七
      日遷入戶籍的，這樣比較方便，並無妨害投票云云。
    (4)被告庚○○辯稱：我本來在嘉義，來宜蘭工作後，在九十年十二月十七日遷入
      戶籍，這樣比較方便，並無妨害投票云云。
    (5)被告甲○○辯稱：我本來就住在大溪二十一號的旁邊，因在前面工作，所以我
      在九十年十二月十七日把戶籍遷到大溪二十一號，並無妨害投票云云。
    (6)被告戊○○辯稱：我本來就住在大溪二十一號旁邊朋友的家，被告張春才是我
      的工頭，所以才在九十年十二月十七日把戶籍入到大溪二十一號云云。
    (7)被告丙○○辯稱：我本來就住在大溪二十一號旁邊，我因在前面工作，所以我
      在九十年十二月十七日把戶籍遷到大溪二十一號云云。
二、經查，右揭事實，業據證人即轄區警員黃澄貴到庭結證屬實，並有宜蘭縣警察局
    三星分局牛鬥派出所戶口查察通報單六紙、被告己○○、丁○○、乙○○、庚○○、甲○○、戊○○、丙○○等人之戶籍謄本、遷入戶記登記申請書及宜蘭縣大
    同鄉復興村大溪二十一號現場照片二幀附卷可稽。被告雖均辯以係為工作之原因
    ，而將戶籍遷入該址云云，惟尋找工作或工作，並無須遷移戶籍，以現今社會狀
    況，未居住於戶籍地者所在多有，與工作究無何種必要之關聯，若以此等理由，
    為遷移戶籍之理由，實屬牽強，且被告等人均坦承並未居住在大溪二十一號，而
    係居住於大溪二十一號之旁邊，果若係因工作方便之關係，而遷移戶籍，則當應
    將戶籍遷入其所實際居住之大溪二十一號旁之處所，而非遷入大溪二十一號，且
    宜蘭縣大同鄉復興村大溪二十一號實際上未有人居住，業據證人辛○○○○到庭
    結證明確，況其遷入戶籍之時間，均係在具備四個月之「選舉人資格」前二個月
    間，且係於同一日大量遷入，實與常情有違，由此足見其所陳各項理由，皆係事
    後編造之詞，益徵其遷入之目的，係在於村、里長及鄉鎮市代表選舉時投票。綜
    上所述，被告等人上揭所辯云云，均係事後卸責之詞，要無足採，本件事證明確
    ，被告等人之犯行，均堪予認定。
三、按：
（一）人民有居住及遷徙之自由；又人民有選舉、罷免、創制、複決之權，憲法第十
      條、第十七條雖均鑄有明文，然所謂居住遷徙自由及選舉權，並非漫無限制，
      得任意行使，在為防止妨礙他人自由，避免緊急危難，維持社會秩序，或增進
      公共利益所必要者，仍得以法律限制之，憲法第二十三條亦定有明文，此即所
      謂法律保留原則。戶籍法第二十條至第二十二條所規定之遷出、遷入登記及同
      法第五十四條對故意為不實申請者之處罰；公職人員選舉罷免法第十五條第一
      項有選舉權人在各該選舉區繼續居住四個月以上者，為公職人員選舉各該選舉
      區之選舉人之規定，其目的無外乎在於戶籍管理、維護社會秩安及選舉之公平
      性，均係為維護社會秩序之必要，而對人民居住遷徙自由及選舉權所附加之限
      制，且上開戶籍法及公職人員選舉罷免法之規定，亦皆未超出比例原則，其合
      憲性，當不容置疑。
（二）現行刑法第一百四十六條第一項「以詐術或其他非法之方法，使投票發生不正
      確之結果或變造投票之結果者，處五年以下有期徒刑。」之規定，其立法目的
      無非在杜絕任何選舉舞弊，以達選舉之純正及公平，此從刑法第二編第六章妨
      票投票罪之立法目的：「查暫行律分則第八章原案謂凡選舉事宜，以純正涓潔
      安全為要義，尚純正則用各種詐術者有罰，尚涓潔則用各種誘惑者有罰，尚安
      全則用各種強暴者皆有罰。．．」及觀諸刑法第一百四十六條之立法理由為：
      「查第二次修正案理由謂外國立法例，對於選舉舞弊，可分為兩派：一為列舉
      規定，法國、比國、意大利、西班牙、匈牙利、英國、美國等國是也。一為概
      括規定，德國、奧國、芬蘭等國是也。第一派之選舉法，雖屢經更改然難臻嚴
      密，即如法國一千八百五十二年二月二日之選舉罷免法頒布後，至一千八百八
      十九年曾經六次更改，其列舉之犯罪行為，幾及百種，仍有未盡，乃於一千九
      百零二年三月三十日頒布概括規定之條文，蓋以列舉終有遺漏也。原案第一百
      五十八條第一項，係仿列舉式，其所注意者一為選舉名簿，一為無資格之投票
      ，其嚴密不如法國，且於投票後，選舉結果前一切舞弊無明文處罰，故本案擬
      從第二派為概括之規定。．．．」益徵明確，從此亦可知我國刑法第一百四十
      六條之規定，係屬概括之規定，除使用詐術外，其他以一切非法之方法，達妨
      害選舉之純正及公平者，均有該條之適用。又從該法條之條文觀之，該罪之客
      觀構成要件有二，第一須以詐術或其他非法之方法，第二須使投票發生不正確
      之結果或變造投票之結果；所謂「詐術」即使用欺罔手段，以使人陷於錯誤而
      言，所謂「其他非法之方法」，即除詐術外，其他一切非法律所允許之方法，
      均屬之。
（三）選舉人、候選人年齡及居住期間之計算，均以算至投票日前一日為準，並以戶
      籍登記簿為依據，公職人員選舉罷免法第四條第一項固定有明文，然按諸上開
      同法第十五條第一項有選舉權人在各該選區繼續居住四個月以上者，為公職人
      員選舉各該選舉區之選舉人之規定，可知該法所重視者，為在選舉區繼續居住
      之事實，又該四個月，為判斷居住事實之客觀標準，至於戶籍登記簿僅為該四
      個月起算之在客觀上不得不然之判斷依據，此觀諸該法之施行細則第二條之一
      規定本法第四條居住期間之計算所依據之戶籍登記，應由戶籍機關切實查察，
      其遷入登記不實者，應依法處理，足見上開規定之本旨，重在居住之事實，而
      非形式上之戶籍登記；再參諸現代民主政治，高舉主權在民原則，將政權交諸
      人民，由人民選舉代表行使，其中因各國幅員大小不一，小者固可由人民共同
      決定，大者則非區分各級行政區域、組織治理不可，在區分若干行政區域下，
      該行政區域之政權行使，按諸主權在民原則，理應由該行政區域之人民行使，
      且僅能由該區域之人民行使，非能由其他地區之人所能越俎代庖，由此亦證公
      職人員選舉罷免法之規定，重在居住之事實，至為明確。今若為符合上開公職
      人員選舉罷免法之規定，為支持某特定候選人，而將戶籍及實際上居住所遷入
      該選舉區，固符合上開規定及主權在民原則，自不待言，然若實際上並未居住
      該選舉區，為支持某特定候選人，而虛報遷入戶籍者，其有妨害選舉之純正及
      公正性，至為顯然，且虛報戶籍遷入，依戶籍法第五十四條之規定，應加以行
      政處罰，已如上述，若以此種虛報戶籍遷入之手段，達妨害投票之目的，自非
      法律所允許之方法，除依上開規定予以行政之處罰外，另應該當於刑法第一百
      四十六條所規定之其他非法之方法」之要件，應至為明確，而非僅止於處予行
      政上之處罰而已，此猶如刑法第五十五條之牽連犯規定相似，其方法行為及手
      段行為均構成犯罪，而非僅就方法行為或結果行為論罪，而於此則僅係因其手
      段行為，係屬行政罰所規範之範籌，而非刑法上之處罰而已，要難以該手段行
      為，應為行政上之處罰，即認目的行為，不構成犯罪。
（四）我國憲法所規定之各項選舉，雖係採普通、平等、直接、無記名方式為之，選
      舉人投票給何選候人，在理論上固係無法知悉，然若虛偽遷入戶籍，實際上未
      居住於該處，目的在符合公職人員選舉罷免法繼續居住四個月以上之規定，而
      投票予某一候選人，並進而投票，在事證已明之情況下，若仍以上揭理由認不
      構成刑法第一百四十六條之妨害投票正確罪，則法律豈非流於具文，且眛於社
      會事實，況其本未住於該選舉區，為投票予某一候選人之目的，將戶籍虛偽遷
      入，姑不論其最後投票予何候選人，就該選區之整體投票結果，其投票數，亦
      必然發生不正確結果，是亦難以此認不構成刑法第一百四十六條之妨害投票正
      確罪。
（五）刑法第一百四十六條妨害投票正確罪，其既遂犯與未遂犯之區別，在於使投票
      之發生不正確之結果即已足，易言之，即投票票數發生不正確，即足當之，並
      不以選舉結果是否正確為依據，此為法條文義解釋上之所當然，且參諸上開立
      法理由及目的，在於維護選舉之純正、公平，及刑法該章第一百四十二條至一
      百四十八條各條條文規定之內容以觀，更應如是解釋。
四、查被告己○○、丁○○、乙○○、庚○○、甲○○、戊○○、丙○○，以虛報遷
    入登記之不正確方法遷移戶籍，使登載於選舉人名冊，進而參與投票，致投票發
    生不正確之結果，故核被告等七人所為，均係犯刑法第一百四十六條第一項之以
    其他非法之方法妨害投票正確罪。被告己○○等七人間有犯意聯絡及行為分擔，
    均為共同正犯。被告丙○○有事實欄所載之前科及有期徒刑執行情形，此有臺灣
    高等法院檢察署刑案紀錄簡覆表附卷可稽，五年內再犯有期徒刑以上之罪，為累
    犯，依法應加重其刑。爰審酌被告己○○等七人，共謀為虛偽之戶籍遷入登記，
    敗壞選舉純正善良之風氣，對其他候選人造成不公平之競爭，及其犯罪動機、參
    與本件犯罪之程度、手段、影響情節，犯後態度等一切情狀，分別量處如主文所
    示之刑，並分別諭知易科罰金之折算標準。被告己○○、丁○○、乙○○、庚○○、甲○○、戊○○，均未曾受有期徒刑以上刑之宣告，此有臺灣高等法院檢察
    署刑案紀錄簡覆表在卷可證，因一時失慮，致誤觸法網，惡性尚非重大，本院認
    其經此教訓後，應知警愓，而無再犯之虞，對其所處之刑均以暫不執行為適當，
    均併予宣告緩刑二年，以啟自新。
五、公訴意旨另以：被告己○○與被告丁○○、乙○○、庚○○、甲○○、戊○○、
    丙○○共同基於使公務員登載不實之犯意聯絡，於九十年十二月十日，由被告己○○向宜蘭縣大同鄉戶政事務所同意或代辦申請將被告丁○○、乙○○、庚○○
    、甲○○、戊○○、丙○○戶籍遷入上開處所並申辦遷入登記，使承辦之公務員
    陷於錯誤，記載於所掌之戶籍登記簿上，足生損害於政府戶籍管理之正確性，因
    認被告己○○、丁○○、乙○○、庚○○、甲○○、戊○○、丙○○涉犯使公務
    員登載不實罪嫌。訊據被告己○○、丁○○、乙○○、庚○○、甲○○、戊○○
    、丙○○均矢口否認上情，均辯稱：係為工作之故遷移戶籍等語。按刑法第二百
    十四條所謂使公務員登載不實事項於公文書，須一經他人聲明或申報，公務員即
    有登載之義務，並依其所為之聲明或申報予以登載，而其登載之內容有屬不實之
    事項，始足構成，若其所為聲明或申報，公務員尚須為實質之審查以判斷其真實
    與否，始得為一定之記載者，即非本罪所稱之使公務員登載不實。經查，依戶籍
    法第二十五條、第五十四條、第五十六條及第四十七條第三、四、五項、同法施
    行細則第十三條第一項第九款、第二項、第十五條之規定，戶政機關對於戶籍遷
    徙登記之申請，須查驗核實後為之，故戶籍之登記，該管公務員顯有查核之義務
    ，縱有為不實之戶籍遷入情形，亦無刑法第二百十四條之適用，因之公訴人就被
    告己○○等七人虛偽遷移戶籍，使公務員登載於戶記登記簿之部分提起公訴，認
    被告己○○等七人此部分涉犯刑法第二百十四條之使公務員登載不實罪嫌，容有
    未洽，此外，復查無其他積極證據，足資證明被告己○○等七人有公訴人所指之
    使公務員登載不實之犯行，惟公訴人認此部份事實與前開起訴論罪部分有裁判上
    一罪之關係，爰不另為無罪之諭知。
據上論斷，應依刑事訴訟法第二百九十九條第一項前段、刑法第二十八條、第一百四
十六條第一項、第四十一條第一項、第四十七條、第七十四條第一款，判決如主文。
本案經檢察官賴慶祥到庭執行職務
中        華        民        國    九十一    年    十    月    十六    日
                                臺灣宜蘭地方法院刑事第一庭
                                    審判長法  官    林  明  山
                                          法  官    辜  漢  忠
                                          法  官    鄭  貽  馨
右正本證明與原本無異。
如不服本判決，應於判決送達後十日內向本院提出上訴狀( 應附繕本 )。
                                          書記官    陳  憲  文
中        華        民        國    九十一    年    十    月    十七    日
附錄論罪法條：
刑法第一百四十六條
以詐術或其他非法之方法，使投票發生不正確之結果或變造投票之結果者，處五年以
下有期徒刑。
前項之未遂犯罰之。
